【裁判字號】    97,訴,2743
【裁判日期】    980119
【裁判案由】    確認債權不存在
【裁判全文】
臺灣臺北地方法院民事判決              97年度訴字第2743號
原      告  甲○○
            李欣樺原名李貴香.
上二人共同
訴訟代理人  雷祿慶律師
複  代理人  乙○○
被      告  丙○○
訴訟代理人  丁○○
上列當事人間確認債權不存在事件，本院於中華民國98年1月8日
言詞辯論終結，判決如下：
    主  文
確認被告持有以原告名義共同簽發，發票日為民國八十八年五月
二十五日，票面金額新臺幣參拾伍萬元，票載到期日為民國九十
五年十一月二日之本票，對原告甲○○之本票債權不存在。
原告其餘之訴駁回。
訴訟費用由原告李欣樺負擔。
    事實及理由
甲、程序部分：
.    按訴狀送達後，原告不得將原訴變更或追加他訴。但被告
  同意者，不在此限；又被告於訴之變更或追加無異議，而為本
  案之言詞辯論者，視為同意變更或追加，民事訴訟法第255條
  第1項第1款及第2項定有明文。本件原告起訴時訴之聲明原為
  ：確認被告對原告二人並無債權額新臺幣（下同）70萬元之債
  權債務關係，原告嗣於民國97年5月26日具狀變更訴之聲明為
  ：確認被告對原告二人並無35萬元之本票債權債務關係存在。
  被告對於原告訴之變更並無異議，且為本案之言詞辯論者，依
  上揭規定，視為同意變更，自應准許原告為上開之變更。
乙、實體部分：
一、原告主張：原告李欣樺於88年5月間以原名李貴香向被告之
    子丁○○借款35萬元，並於88年5月21日以原告甲○○所有
    坐落臺北縣新莊市○○段123及123-1地號之土地及其上145
    建號之建物（下稱系爭房地）設定抵押權予丁○○指定之權
    利人即被告，擔保債權額為60萬元，業已超出所借款項35萬
    元，但丁○○仍要求李欣樺另補半空白未完成之票面金額35
    萬元、票號TH0000000號、發票日為88年5月25日、未載到期
    日之本票（下稱系爭本票）1紙增加保證。而甲○○從未見
    過被告或丁○○，亦未在系爭本票上簽名或按捺指印。被告
    在丁○○之唆使下，向臺灣板橋地方法院聲請本票裁定（96
    年度票字第4721號）及支付命令（97年度促字第15922號）
    ，並以系爭本票做為證物，擅自添寫到期日為95年1 1月2日
    ，其字體與李欣樺之筆跡完全不符。又被告自認僅有1張本
    票，惟聲請本票裁定及支付命令之利息起算日分別為96年3
    月25日及88年8月19日而有不同，被告偽造之情形極為明顯
    ，兩造間並無系爭本票債權存在等語。並均聲明：確認被告
    對原告之系爭本票債權不存在。
二、被告則以：當初李欣樺係向其借款50萬元，其中35萬元是由
    其所提供，另15萬元係由其子丁○○交付。而一般抵押權設
    定時會加2成，所以設定金額為60萬元。當初丁○○拿到系
    爭本票時，上面已有日期，而甲○○是在丁○○面前親自簽
    名，指印則為李欣樺叫甲○○按捺等語，資為抗辯。並聲明
    ：原告之訴駁回。
三、兩造不爭執事項：
  (一)李欣樺於88年5月間向丁○○借款35萬元。
  (二)甲○○將其所有之系爭房地設定抵押權予被告，擔保債權額
    為60萬元，登記日期為88年5月21日，權利範圍5分之1。
  (三)系爭本票之發票日期88年5月25日為李欣樺親自填寫，發票
    人李貴香簽名處上方有「甲○○」之簽名，惟金木二字另有
    指印致不明顯。
  (四)被告執系爭本票向臺灣板橋地方法院聲請本票裁定，並經該
    院於96年5月10日以96年度票字第4721號准予強制執行，被
    告並於96年5月24日具狀撤回李欣樺部分。
  (五)被告持系爭本票及抵押權設定契約書向臺灣板橋地方法院聲
    請並經該院於97年3月19日以97年度促字第15922號裁定對原
    告核發支付命令，原告則於97年3月31日具狀聲明異議。
四、得心證之理由：
    原告李欣樺主張系爭本票到期日非其所填寫，且其係向丁○
    ○而非向被告借款，甲○○則主張系爭本票上之簽名及指印
    均非其所為，並均主張被告所持系爭本票，對原告本票債權
    不存在等情，為被告所否認，並以前開情詞置辯，是本件之
    爭點厥為：(一)甲○○是否為系爭本票之發票人？(二)李欣樺就
    系爭本票是否應負發票人之責任？如是，則李欣樺以兩造間
    並無金錢往來而主張系爭本票債權不存在，是否可採？茲析
    述如次：
  (一)甲○○是否為系爭本票之發票人？
    按票據為無因證券，係謂票據所表彰之權利，與其基礎之原
    因關係各自獨立，票據權利之行使不以其原因關係存在為前
    提，至該票據本身是否真實，如當事人發生爭執時，仍應由
    票據權利人負證明之責（最高法院84年度台上字第1633號判
    決參照）。本件甲○○主張系爭本票上「甲○○」之簽名及
    其上之指印均非其所為，依上揭說明，自應由本票權利人即
    被告負證明之責。被告雖抗辯甲○○是在丁○○面前簽名，
    指印則為李欣樺叫甲○○按捺等語，並聲請本院將上開簽名
    及指印送鑑定，惟該簽名筆跡之部分筆劃欠清晰，無法鑑定
    ，而該指印之特徵點不足，無法比對，分別有內政部警政署
    刑事警察局97年10月29日刑鑑字第0970145901號及97年7月
    21 日刑紋字第0970103248號鑑驗書附卷可稽（見本院卷第
    146頁及第137頁），而被告復未另舉證以實其說，其抗辯委
    無足取，應認甲○○之主張為可採，其並非系爭本票之發票
    人。
  (二)李欣樺就系爭本票是否應負發票人之責任？如是，則李欣樺
    以兩造間並無金錢往來而主張系爭本票債權不存在，是否可
    採？
  1.按欠缺票據法所規定票據上應記載事項之一者，其票據無效
    。但本法別有規定者，不在此限，票據法第11條第1項定有
    明文，又本票之應記載事項包括表明其為本票之文字、一定
    之金額、無條件擔任支付及發票年月日，並應由發票人簽名
    ，此觀票據法第120條規定自明。另本票未載到期日者，視
    為見票即付，亦為同條第2項所明定，是本票未記載到期日
    者，並非無效，而係視為見票即付。本件李欣樺自承系爭本
    票為其所簽發，惟主張其並未填寫到期日等語，則本件就系
    爭本票上之到期日是否由李欣樺所寫雖有爭執，然依上揭票
    據法規定，縱李欣樺所辯屬實，系爭本票仍屬見票即付之有
    效票據，李欣樺尚不得以系爭本票到期日非其所填寫而主張
    免責，仍應負發票人之責任。
  2.李欣樺雖主張：其與被告間並無金錢往來，系爭本票債權應
    不存在云云。經查，李欣樺自承其係向丁○○借錢，且經丁
    ○○要求，始簽發系爭本票，以增加抵押權設定外之擔保；
    另李欣樺以甲○○所有之系爭房地於88年5月20日設定抵押
    權予被告，有抵押權設定契約書在卷可憑（見本院卷第61頁
    ），則被告所為丁○○並沒有錢，該35萬元是由被告所提供
    之抗辯，尚屬有據，即兩造間雖無直接之金錢往來，然被告
    仍透過丁○○而與李欣樺有間接之金錢往來，李欣樺復尚未
    清償該35萬元，則其主張系爭本票債權應不存在，洵不足採
    。況縱認該35萬元係李欣樺向丁○○所借，而非被告所提供
    ，則丁○○要求李欣樺以被告為指定受款人而簽發系爭本票
    ，作為該35萬元借款之擔保，亦非法所不許，在李欣樺未清
    償該35萬元之前，原因關係仍不消滅，李欣樺徒以其與被告
    並無直接金錢往來，遽主張係爭本票債權不存在，恐屬誤會
    ，顯不可採。
五、綜上所述，甲○○並非系爭本票之發票人，又李欣樺簽發系
    爭本票雖未記載到期日，仍屬有效之本票，仍應負發票人責
    任，李欣樺既確實因自丁○○處取得35萬元而簽發系爭本票
    ，復未為清償，則系爭本票債權對李欣樺即屬存在。從而，
    原告請求確認被告持有系爭本票對原告甲○○之本票債權不
    存在，為有理由，應予准許，逾此範圍之請求，即屬無據，
    應予駁回。
六、末按各當事人一部勝訴、一部敗訴者，其訴訟費用，由法院
    酌量情形，命兩造以比例分擔或命一造負擔，或命兩造各自
    負擔其支出之訴訟費用。民事訴訟法第79條定有明文。本院
    審酌原告雖一部敗訴，惟被告所持系爭本票對李欣樺之本票
    債權仍存在，僅對甲○○部分受勝訴判決，爰仍認本件訴訟
    費用全部應由敗訴之李欣樺負擔為適當。
七、本件事證已臻明確，兩造間其餘主張及舉證，經本院審酌後
    認與判決之結果不生影響，不再逐一論列，附此敘明。
八、訴訟費用負擔之依據：依民事訴訟法第79條。
中    華    民    國    98    年    1     月    19    日
                  民事第四庭  審判長法  官  周祖民
                                    法  官  匡  偉
                                    法  官  賴武志
以上正本係照原本作成
如對本判決上訴，須於判決送達後20日內向本院提出上訴狀
中    華    民    國    98    年    1     月    19    日
                                    書記官  施若娟


司法院資訊處製作；財團法人民間司法改革基金會備份。
